【裁判字號】    97,簡上,507
【裁判日期】    980401
【裁判案由】    返還租金
【裁判全文】
臺灣臺北地方法院民事判決             97年度簡上字第507號
上  訴  人  甲○○
被 上訴 人  乙○○
上列當事人間請求返還租金事件，上訴人對於中華民國97年7 月
21日本院臺北簡易庭97年度北簡字第22753 號第一審判決提起上
訴，本院於98年3 月18日言詞辯論終結，判決如下：
    主      文
上訴駁回。
第二審訴訟費用由上訴人負擔。
    事實及理由
甲、程序方面：
    本件被上訴人經合法通知，未於言詞辯論期日到場，核無民
    事訴訟法第386 條所列各款情形，爰依上訴人之聲請，由其
    一造辯論而為判決。
乙、實體方面：
一、上訴人起訴主張：伊於民國95年10月30日向被上訴人承租其
    所有之臺北市松山區○○○路155 巷97號5 樓「頂樓加蓋」
    房屋（下稱系爭房屋），租期自95年11月5 日起至97年11月
    4 日止共2 年，租金每月新臺幣（下同）1 萬6,000 元，被
    上訴人並稱已申請許可並繳付「建築設計權利金」。詎伊遷
    入後發覺系爭房屋老舊多處損壞且屋頂漏水，旋通知被上訴
    人，竟未獲置理，迄未修復，經查知系爭房屋係未取得建築
    許可之違建建築，且為屋頂破舊建物殘值不高，被上訴人涉
    嫌竊占共有人產權並以違章建築謊稱已有合法所有權，將系
    爭房屋非法出租，合理法定租金上限應為每月6,000 元為宜
    ，本件伊已給付租金及押金共27萬2,000 元，扣除95年11月
    5 日至97年6 月4 日共19月，應付租金上限為11萬4,000 元
    （6,000 元×19月），因上訴人於租期屆滿後仍居住系爭房
    屋，經扣抵自97年2 月5 日起至同年10月5 日止之租金6 萬
    3,576 元後，被上訴人無法律上原因而受有利益達7 萬464
    元，爰依不當得利法律關係請求被上訴人如數返還等語。
二、被上訴人則以：系爭租賃契約係上訴人按其自由意志以頂樓
    加蓋現況承租，且伊未曾對上訴人表示系爭房屋曾申請建築
    許可或領有所有權狀，伊已善盡出租人修繕義務，兩造既合
    意簽訂系爭租約，伊自有依約受領上訴人交付租金之權利，
    非無法律上原因而受有利益；又上訴人計算租金上限亦有錯
    誤等語，資為抗辯。
三、原審為上訴人敗訴之判決，上訴人不服，提起上訴，併聲明
    ：(一)原判決關於上訴人後開之訴及命上訴人負擔訴訟費用部
    分廢棄。(二)被上訴人應給付上訴人7 萬464 元。被上訴人則
    答辯聲明：上訴駁回（上訴人就其餘敗訴部分，未據不服，
    業已確定）。
四、兩造不爭執之事實：
  (一)兩造於95年10月30日簽訂房屋租賃契約，由被上訴人將系爭
    房屋出租予上訴人，約定租期自95年11月5 日起至97年11月
    4 日止共2 年，上訴人應於每月5 日前給付租金1 萬6,000
    元，上訴人並於95年10月30日給付押租保證金3 萬2,000 元
    。截至97年2 月4 日止，上訴人已給付24萬元租金予被上訴
    人。
  (二)系爭房屋係未辦理保存登記之違章建築。
    以上事實，為兩造所不爭執（見本院卷第103 頁），且有房
    屋租賃契約書、房租收付款明細表、建物暨土地登記謄本等
    件為證（見原審卷第7-1 至8 頁、第53頁），堪信為真實。
五、上訴人主張被上訴人出租系爭房屋租金逾越法定租金上限，
    係無法律上原因受有利益，請求被上訴人返還不當得利，被
    上訴人則以上揭情詞置辯，則本件爭點厥為：(一)被上訴人已
    收取之租金是否構成不當得利？(二)若構成不當得利，上訴人
    逕行扣抵現居住系爭房屋之租金，是否有據？
六、法院之判斷：
  (一)被上訴人已收取之租金是否構成不當得利？
  1.按所謂不當得利，係以當事人無法律上原因而受利益，致他
    方受損害者，為其成立要件。如當事人之受利益有其法律上
    之原因者，不生不當得利之問題。又土地法第97條第1 項所
    定，「城市地方房屋之租金，以不超過土地及其建物申報總
    價額年息百分之十為限」，係屬強制規定，如當事人間約定
    之租金超過此限制，其超過部分無請求權（最高法院43年台
    上字第392 號判例參照）。倘約定租金高於土地法規定之最
    高租金上限者，出租人就超過部分無請求權，惟承租人就超
    過部分租金任意給付經出租人受領後，不得謂係不當得利請
    求返還。
  2.查：兩造於95年10月30日簽訂房屋租賃契約，由被上訴人將
    系爭房屋出租予上訴人，約定租期自95年11月5 日起至97年
    11月4 日止共2 年，上訴人應於每月5 日前給付租金1 萬
    6,000 元，截至97年2 月4 日止，上訴人已給付24萬元租金
    予被上訴人等情，為兩造所不爭執，業如前述，就被上訴人
    而言，其受領給付既有法律上之原因，已難謂係不當得利；
    上訴人雖主張：系爭租約之約定租金高於法定租金上限，被
    上訴人自無權受領云云，惟為被上訴人否認。按城市地方房
    屋之租金，依土地法第97條第1 項規定，以不超過土地及其
    建築物申報總價年息百分之十為限，兩造約定之租金縱超過
    土地法第97條第1 項所定之標準，亦僅係得依同條第2 項規
    定請求該管縣市政府強制減少之，並非當然無效（最高法院
    69年度台上字第2894號判決意旨參照）。準此，兩造約定租
    金縱有逾上開法定租金最高上限，上訴人既就超過部分之租
    金任意給付，經被上訴人受領，自不得再依不當得利規定請
    求返還，是上訴人請求被上訴人返還逾法定最高租金上限之
    不當得利云云，即無足取。至上訴人交付之押租保證金3 萬
    2,000 元，依系爭租約第5 條約定，被上訴人應於上訴人騰
    空、交還房屋後無息退還（見原審卷第7-1 頁），上訴人迄
    今尚未返還騰空交還系爭房屋，被上訴人亦無返還上開押租
    保證金之義務，附此敘明。
  (二)若構成不當得利，上訴人逕行扣抵現居住系爭房屋之租金，
    是否有據？
    本件被上訴人收取上訴人交付之租金，既非不當得利，業如
    前述，則上訴人主張扣抵自97年2 月5 日起至同年10月5 日
    止應付之租金6萬3,576元云云，亦無憑據。
七、綜上所述，本件上訴人主張為不足採，被上訴人抗辯受領租
    金非不當得利，尚屬可信。從而，上訴人主張本於不當得利
    法律關係請求被上訴人給付7 萬464 元，為無理由，不應准
    許。原審為上訴人敗訴之判決，核無違誤。上訴意旨猶執前
    詞，指摘原判決不當，求予廢棄改判，為無理由，應予駁回
    。
八、本件為判決之基礎已臻明確，兩造其餘之攻擊或防禦方法及
    證據，經本院斟酌後，認為均不足以影響本判決之結果，亦
    與本案爭點無涉，自無逐一詳予論駁之必要，併此敘明。
九、據上論結，本件上訴為無理由，依民事訴訟法第436 條之1
    第3 項、第449 條第1 項、第385 條第1 項、第78條，判決
    如主文。
中    華    民    國    98    年    4     月    1     日
                 民事第五庭    審判長法  官  薛中興
                                     法  官  熊誦梅
                                     法  官  胡宏文
以上正本係照原本作成。
本判決不得上訴。
中    華    民    國    98    年    4     月    1     日
                                      書記官  曾寶生


司法院資訊處製作；財團法人民間司法改革基金會備份。
